【裁判字號】    95,訴,208
【裁判日期】    950922
【裁判案由】    返還不當得利
【裁判全文】
臺灣宜蘭地方法院民事判決               95年度訴字第208號
原      告  戊○○
訴訟代理人  林健智律師
被      告  乙○○
            丙○○
兼  共  同
法定代理人  丁○○即劉春桃之.
共      同
訴訟代理人  甲○○
上列當事人間請求返還不當得利事件，本院於95年9月8日言詞辯
論終結，判決如下：
    主  文
被告應連帶給付原告新台幣肆佰萬元，及自民國九十五年七月二
十八日起至清償日止，按週年利率百分之五計算之利息。
訴訟費用由被告連帶負擔。
本判決於原告各以新台幣壹佰拾肆萬元為被告供擔保後，各得
對被告假執行。但被告如各以新台幣肆佰萬元為原告預供擔保，
各得免為假執行。
    事  實  及  理  由
一、原告起訴意旨：
(一)、訴外人劉春桃前於民國82年間，以其任職於稅捐處之便，向
    原告偽稱知悉有一幢設定抵押之樓房正由法院低價拍賣中，
    可與原告合夥買下該屋，再脫手轉售可獲得數十萬元利潤云
    云，誘使原告出資新台幣（下同 ）4,000,000元，原告並於
    82年7 月19日自羅東鎮農會提領上開金額，匯入劉春桃在花
    蓮區中小企業銀行羅東分行（下稱花企羅東分行）之帳戶內
    。詎劉春桃於取得上開款項後，即辭去稅捐處羅東分處之公
    職，避不見面，不見蹤影。原告因認劉春桃涉有詐欺罪，即
    對台灣宜蘭地方法院檢察署（下稱宜蘭地檢署）提起刑事告
    訴。直至95年4 月20日，原告收到該署不起訴處分書，原告
    始知劉春桃因失蹤，已由被告丁○○於90年間聲請法院判決
    宣告劉春桃死亡。
(二)、查訴外人劉春桃為被告丁○○之妻，被告乙○○、丙○○之
    母，劉春桃經宣告死亡後，被告並未為拋棄繼承，則劉春桃
    之權利義務應由被告3 人概括承受。而劉春桃詐得原告所匯
    之4,000,000 元，並無法律上原因，爰依不當得利之法律關
    係，請求劉春桃之繼承人即被告連帶返還。
(三)、爰為訴之聲明：除供擔保金額外，如主文所示。
二、被告答辯意旨：
(一)、原告主張被告曾匯款予被告之被繼承人劉春桃4,000,000 元
    ，固提出匯款單為證；然原告既係依不當得利之法律關係為
    本件請求，則不論依實務最高法院判例、判決及學者之見解
    ，均認為在非債清償之不當得利，主張不當得利請求權存在
    之當事人，對於不當得利請求權成立要件應負舉證責任，亦
    即應證明他方當事人係無法法律上原因而得受利益，對於他
    方確受有利益，及欠缺給付目的之要件，應為舉證。本件原
    告就其主張僅提出匯款單1 紙，但並未證明其與劉春桃間有
    何具有給付目的之關係存在，更未證明劉春桃收受上開款項
    是否無法律上原因。故原告既無法證明「劉春桃有向其施用
    詐術騙取4,000,000 元」之事實，其主張有不當得利返還請
    求權存在，即無理由。更何況宜蘭地檢署之不起訴處分書，
    並未認定劉春桃有向原告詐取財物之罪行；而劉春桃之失蹤
    ，即可能係因自銀行領取鉅款而遭歹徒覬覦而遇害。原告上
    開「被劉春桃詐欺」之主張，即屬不能證明。
(二)、再者，原告稱劉春桃係邀其合夥出資購買法拍屋云云，被告
    否認之；且退步言之，原告既稱係與劉春桃合夥，則在劉春
    桃與原告間合夥關係尚未消滅前，劉春桃受有之利益，亦非
    無法律上原因原告請求被告返還不當得利，更無理由。
(三)、爰為答辯聲明：(1)請求駁回原告之訴；(2)如受不利判決，願
    供擔保請准宣告免為假執行。
三、本院之判斷：
(一)、本件兩造不爭執之事實，為被告為訴外人劉春桃之繼承人，
    而劉春桃業因自82年間起失蹤多年，至90年間經被告丁○○
    聲請本院判決宣告死亡（判決主文認定於89年7 月26日死亡
    ）。而於劉春桃失蹤前，原告曾於82年7月19日將4,000,000
    元款項匯入劉春桃設於花蓮企銀羅東分行之帳戶內。上開事
    實並有原告提出之匯款申請書、繼承系統表及戶籍謄本為證
    ，而原告匯款至劉春桃帳戶之事實，並經本院向花蓮企銀羅
    東分行查明屬實，有該行95年8月17日蓮銀羅字第9500924號
    函及所附聯行往來報告書代轉帳支出傳票在卷可證。是上開
    事實，自均足認定為真實。
(二)、本件兩造之爭點，即為劉春桃收受原告所匯之4,000,000 元
    款項，是否係無法律上原因而受有之不當得利，而應由其繼
    承人即被告負返還責任。查：
１、按「非債清償之不當得利返還請求權，以債務不存在為其成
    立要件之一，主張此項請求權成立之原告，應就債務不存在
    之事實負舉證之責任。」（最高法院28年上字第1739號判例
    意旨參照）。本件原告主張其匯款4,000,000 元予劉春桃之
    事實，為兩造不爭執，且有前開證據可證，已如前述。而就
    劉春桃受有該款項係無法律上原因乙節，係主張因劉春桃向
    其偽稱欲合夥購買法拍屋牟利，然劉春桃得款後即不見蹤影
    。就此原告雖未於本件提起其他證據為證，然原告於劉春桃
    不見蹤影後，已於92年9月15日具狀向宜蘭地檢署對劉春桃
    提出詐欺告訴，狀內所主張之告訴理由與本件之主張完全相
    同，有本院向宜蘭地檢署調得之該署82年度偵字第2936號卷
    宗可按；且於該案檢察官偵查時，亦查得劉春桃係於82年 8
    月1 日自宜蘭縣稅捐稽徵處羅東分處離職，有宜蘭稅捐稽徵
    處82年9月29日82宜稅人字第27896號函附於前開偵查卷可按
    ；據此亦可認劉春桃於收受原告之匯款後之82年8月1日，仍
    可本於自由意志向工作機關辦理離職，應認被告所抗辯劉春
    桃於82年7 月26日失蹤，可能即係身懷鉅款而遭人覬覦遇害
    云云並非屬實。再查，劉春桃係於82年7 月26日失蹤，經被
    告丁○○聲請本院以89年度家催字第96號裁定為公示催告，
    亦有該裁定附於本院90年度亡字第10號宣告死亡事件卷宗可
    稽。綜觀上開事證，已可認定原告所主張於其82年7 月19日
    匯系爭款項予劉春桃後，劉春桃即避不見面等情應係屬實，
    則劉春桃顯然無履行與原告合夥（應為合資）購買法拍屋牟
    利約定之意；況如認原告係與劉春桃合資購買法拍屋，而將
    4,000,000 元出資委由劉春桃共同投標，然劉春桃嗣後並未
    依約標得所稱之法拍屋，且業經本院宣告於89年7 月26日死
    亡，依民法第550 條「委任關係，因當事人一方死亡、破產
    或喪失行為能力而消滅。」之規定，原告與劉春桃間之委任
    契約亦已消滅，且確定並未完成其事務。則劉春桃或其繼承
    人即本件被告所受有原告所匯4,000,000 元之利益，即無法
    律上原因，並致原告受有同額之金錢上損害。
２、按「繼承，因被繼承人死亡而開始。」、「繼承人自繼承開
    始時，除本法另有規定外，承受被繼承人財產上之一切權利
    、義務。」、「繼承人對於被繼承人之債務，負連帶責任。
    」，民法第1147條、第1148條、第1153條定有明文。本件被
    告同為訴外人劉春桃依民法第1138條第1款所定之第1順位之
    繼承人，對於劉春桃之債務，即應負連帶給付責任。本件劉
    春桃既確自原告受有4,000,000 元之不當得利，原告請求被
    告連帶返還，即有理由，應予准許。
三、綜上，原告依不當得利及繼承之法律關係，請求被告連帶返
    還其4,000,000 元之不當得利，及自起訴狀繕本送達被告之
    翌日即95年7 月28日起至清償日止，按法定利率計算之遲延
    利息，為有理由，應予准許。
四、兩造均陳明願供擔保，請求為假執行或免為假執行之宣告，
    經核於法均無不合，爰各酌定相當擔保金額准許之。
五、結論：原告之訴為有理由，依民事訴訟法第78條、第85條第
    2項、第390條第2項、第392條第2項判決如主文。
中    華    民    國    95    年    9     月    22    日
                  臺灣宜蘭地方法院民事庭
                      法  官  張軒豪
正本與原本無異。
如不服本判決應於判決送達後20日內提出上訴狀（須附繕本）。
中    華    民    國    95    年    9     月    25    日
                      書記官  詹玉惠


司法院資訊處製作；財團法人民間司法改革基金會備份。
